臺灣高等法院臺中分院刑事判決
111年度上訴字第790號

上  訴  人  
即  被  告  林德郎
上  訴  人  
即  被  告  林德陽
上列上訴人因偽造文書案件，不服臺灣臺中地方法院109年度訴
字第2942號中華民國111年1月27日第一審判決（起訴案號：臺灣
臺中地方檢察署109年度復偵字第42號），提起上訴，本院判決
如下：
    主  文
上訴駁回。
林德郎、林德陽均緩刑貳年。
    犯罪事實
一、林德郎、林德陽為林○○（於民國110年6月28日死亡）、林○○
    （於107年1月16日死亡）之胞弟，約莫於40年前許因兄弟同
    居共財且多不識字，林○○、林○○遂交付印章予林德郎以處理
    稅務申報事務及辦理臺中市○○區○○段00地號土地（下稱系爭
    土地，重測前地號為臺中縣○○區○○○段○○○段000地號）之地
    籍圖重測事宜。詎林德郎、林德陽明知林○○並未就系爭土地
    申請暫緩分割乙事授權渠等處理，甚且林○○早已於107年1月
    16日死亡，竟仍共同基於行使偽造私文書之犯意聯絡，於10
    7年12月24日，共同製作並擅自持林○○、林○○之印章盜蓋印
    於表示就系爭土地申請暫緩分割之「申請書」(下稱系爭申
    請書)之申請人欄，偽造完成表彰林○○、林○○申請系爭土地
    暫緩分割之私文書後，並利用不知情之郵務人員郵寄至臺中
    市政府地政局，以申請辦理系爭土地暫緩分割事宜而行使之
    ，足生損害於林○○、其他同意系爭土地辦理分割之共有人及
    行政機關就不動產管理之正確性。
二、案經林○○訴由臺中市政府警察局烏日分局報告臺灣臺中地方
    檢察署檢察官偵查起訴。
    理  由
壹、證據能力部分
一、本判決下述所引用上訴人即被告林德郎、林德陽以外之人於
    審判外之供述證據，檢察官、被告林德郎、林德陽於本院審
    理時均同意有證據能力（見本院卷第66頁），且迄本院言詞
    辯論終結前，就該等證據之證據能力，皆未聲明異議，而本
    院審酌上開供述證據資料製作時之情況，並無不當取供或證
    明力明顯過低之瑕疵，認以之作為證據應屬適當，依刑事訴
    訟法第159條之5規定，認均具有證據能力。
二、本件判決以下引用之非供述證據，經本院於審理時依法踐行
    調查證據程序，與本案待證事實具有自然之關聯性，且無證
    據證明係公務員違法取得之物，依法自得作為證據。
貳、認定犯罪事實所憑證據及理由
一、訊據被告2人固坦承有於上開時、地，共同製作系爭申請書
    ，並蓋用告訴人林○○、林○○之印章於系爭申請書之申請人欄
    位，再郵寄至臺中市政府地政局，以申請辦理系爭土地暫緩
    分割事宜，而行使系爭申請書等情，惟被告2人均矢口否認
    有何行使偽造私文書之犯行，均辯稱：系爭土地因地籍圖有
    誤，告訴人林○○、林○○等兄弟同意授權被告林德郎全權處理
    ，印章是告訴人林○○、林○○自己交給被告林德郎的，嗣經提
    起90年度訴字第1352號行政訴訟並勝訴，後續有向地政事務
    所申請地籍圖更正，由於地籍圖尚未更正正確，分割土地將
    會損及共有人之權益，所以才會提出系爭申請書申請暫緩分
    割，以保護全體共有人之利益，且系爭土地現已分割完畢，
    分割為大肚區自強段50地號及50之2地號，其中50之2地號土
    地登記於告訴代理人林○○名下，林○○已就該地與買主允將建
    設公司簽立買賣契約，故並無任何人受到損害，又被告2人
    不懂法律，不知道林○○死亡後授權就消失了云云。經查：
（一）被告2人為林○○、林○○之胞弟，約莫於40年前許因兄弟同
      居共財且多不識字，林○○、林○○交付印章給被告林德郎以
      處理稅務申報事務及辦理系爭土地之地籍圖重測事宜，而
      被告2人均明知林○○早已死亡，仍於上開時、地，共同製
      作系爭申請書，並蓋用林○○、林○○之印章於系爭申請書之
      申請人欄位，並郵寄至臺中市政府地政局，申請辦理系爭
      土地申請暫緩分割事宜，以行使系爭申請書等節，已為被
      告2人所坦承(見原審卷第39至40、257至258、263至265頁
      )，經核與證人即告訴人林○○、證人即告訴代理人林○○於
      警詢及偵訊時之證述、證人即林○○之繼承人林○○於原審審
      理時之證述大致相符(見偵卷第19至21、23至26頁、復偵
      卷第77至81、85至89頁、原審卷第248至257頁)，並有系
      爭申請書影本、臺中市龍井地政事務所108年1月4日龍地
      二字第1070008701號函、臺中市龍井地政事務所107年12
      月14日龍地二字第1070008354號函、告訴人林○○之存證信
      函、被告2人之復函書、同意分割授權書、林○○之個人基
      本資料、臺中市龍井地政事務所110年11月3日龍地一字第
      1100007462號函暨所檢附系爭土地辦理分割全部資料及異
      動索引資料附卷可稽(見偵卷第39至41、43、45至47、49
      至51、53至55頁、復偵卷第27至43、89頁、原審卷第147
      至220頁)，是上開事實，堪先認定。
（二）被告2人是否未經林○○、林○○之授權，即盜用林○○、林○○
      之印章，用印於系爭申請書並行使之，而為行使偽造私文
      書之行為：
    ⒈按人之權利能力，始於出生，終於死亡，民法第6條定有明
      文。被繼承人死亡時，其權利能力即喪失，權利主體已不
      存在，自不能以被繼承人名義為法律行為。縱被繼承人生
      前曾授權他人為之，亦因其死亡而授權關係歸於消滅，仍
      不得再以被繼承人之名義為法律行為。倘以被繼承人名義
      製作文書，當屬無權製作之偽造行為，若足以生損害於公
      眾或他人，即難辭偽造文書罪責（最高法院97年度台上字
      第6316、100年度台上字第4538號、100年度台上字第4704
      號、102年台上字第4206號判決意旨參照）。經查，林○○
      既已於107年1月16日死亡，無論林○○生前是否有授權被告
      2人處理系爭土地相關事宜，因林○○死後，其權利能力即
      已喪失，其遺產乃由其全體繼承人所繼承，如繼承人有數
      人時，則為全體繼承人所公同共有，任何人自不能再以林
      ○○之名義為任何法律行為，且揆諸上開判決意旨，林○○生
      前原有之委任、授權亦因其死亡而歸於消滅，是被告2人
      於案發時均明知林○○已死亡，竟仍以林○○之名義蓋用林○○
      之印文於系爭申請書，自屬無權制作之偽造行為無訛。後
      續又持系爭偽造之申請書，向臺中市政府地政局表示林○○
      欲申請暫緩分割之意，即屬行使偽造私文書之行為。
    ⒉又證人即告訴人林○○於警詢時證稱：我沒有同意讓被告2人
      以我名義簽署系爭申請書，我有寄發存證信函給被告2人
      ，他們回覆我那是父親遺願，可是根本沒這回事，我跟被
      告2人並無仇隙等語(見偵卷第19至21頁)。復於偵訊時證
      稱：我大約40多年前有拿印章給被告2人，我後來有請被
      告2人還印章給我，但他們不還給我，我不知道被告2人蓋
      用我的印章去申請暫緩分割系爭土地的事情，他們蓋用我
      的印章沒有經過我的同意等語(見復偵卷第77至81頁)。而
      告訴人林○○與被告2人為親兄弟之至親關係，亦無過節仇
      隙，應無甘冒偽證罪處罰之風險，而為虛偽陳述構陷被告
      2人之理。且參酌林○○曾以遭被告2人冒用名義撰寫系爭申
      請書為由，向被告2人寄出存證信函以示警告，被告2人之
      復函書僅表示要先更正系爭土地之地籍圖，以符合正確及
      父親遺願，卻全然未提及自己曾取得告訴人林○○之授權或
      同意，此觀諸告訴人林○○之存證信函、被告2人之復函書
      自明(見偵卷第49至51、53至55頁)，益徵證人林○○證稱其
      從未授權被告2人撰寫系爭申請書，應可採信。又證人林○
      ○另於原審審理時證稱：我有看到林○○的太太將印章交給
      被告林德郎，目的是為了所得稅申報及更正地籍圖重測，
      但交付印章時間點是很久以前的事了等語(見原審卷第251
      至252頁)，而被告林德郎亦自陳：林○○交付印章的時間最
      少是40年前的事了等語(見原審卷第257頁)，則縱使林○○
      曾於約莫40年前許交付印章予被告2人，惟授權之範圍亦
      僅限於處理所得稅申報及更正地籍圖事宜，而不及於107
      年12月24日申請暫緩分割系爭土地一事，遑論林○○曾向被
      告2人要回印章，業經其證述如前，則被告2人以林○○之名
      義蓋用其印文於系爭申請書上，即屬無權制作之偽造行為
      甚明。後續又持系爭偽造之申請書，向臺中市政府地政局
      表示告訴人林○○欲申請暫緩分割之意，即屬行使偽造私文
      書之行為。
（三）被告2人冒用告訴人林○○、林○○之名義，申請暫緩分割系
      爭土地，是否足以生損害於公眾或他人：
    ⒈按刑法分則偽造文書罪章，不論偽造公文書、私文書或登
      載不實、使登載不實，以足生損害於公眾或他人為成立要
      件，所謂足生損害，係指他人有可受法律保護之利益，因
      此遭受損害或有受損害之虞而言，不以實際發生損害為要
      件，而所謂損害，亦不以經濟上之損害為限，即民事、刑
      事或行政上之損害亦皆屬之（最高法院50年台上字第1268
      號判決、49年台非字第18號判決、43年台上字第387號判
      決意旨參照）。
    ⒉被告2人雖辯稱：之所以申請暫緩分割，是為了依行政法院
      判決意旨更正系爭土地之地籍圖，以保護全體共有人，且
      系爭土地現已分割完畢，所以沒有任何人受到損害云云。
      然查，被告2人及林○○、林○○等人固曾因申請辦理系爭土
      地之實地測量、標示現況、地籍圖更正等事項，而遭地政
      事務所及訴願決定機關駁回(下稱原處分及訴願決定)，向
      臺中高等行政法院提起課予義務行政訴訟，嗣經該院以90
      年度訴字第1352號判決原處分及訴願決定部分撤銷，復經
      被告2人及林○○、林○○等人上訴後，由最高行政法院以92
      年度裁字第528號裁定上訴駁回確定，此有上開判決及裁
      定附卷可佐(見原審卷第71至78頁)。惟縱使果如被告2人
      所辯系爭土地之地籍圖有誤而應予更正，然上開判決作成
      迄今已時隔多年，長達數年期間被告2人早已可以向地政
      事務所申請實地測量及更正地籍圖，且系爭土地亦已於93
      年12月6日辦理地籍圖重測，此有臺中市地籍異動索引可
      考(見原審卷第149頁)，則被告2人豈有遲至107年12月24
      日仍以此為由，而作為冒用告訴人林○○、林○○之名義申請
      暫緩分割系爭土地之理！遑論經原審函詢臺中市龍井地政
      事務所倘若某筆土地已辦理分割後，是否仍可依行政法院
      判決結果辦理地籍圖更正，經臺中市龍井地政事務函覆：
      「有關貴院函詢如某Ａ地號已辦理分割後，是否仍得依行
      政法院判決結果辦理地籍圖更正乙節，某Ａ地號已辦畢分
      割登記，倘若行政法院判決結果符合地籍測量實施規則第
      232條規定，自得由本所逕行辦理更正或報經臺中市政府
      地政局核准後辦理。」，此有臺中市龍井地政事務所110
      年11月3日龍地一字第1100007462號函可參(見原審卷第14
      7至148頁)，則由上開函釋可知，縱使系爭土地已辦畢分
      割登記，仍非不得再申請地籍圖之更正，則被告2人辯稱
      為了更正系爭土地地籍圖而需辦理暫緩分割之辯詞自有疑
      義。況且，無論被告2人申請暫緩分割系爭土地之動機，
      是否確係為了先辦理地籍圖更正，均已造成系爭土地分割
      時間點之延宕，而足生損害於系爭土地其他共有人希冀早
      日完成分割之權益，並使地政機關之公務員誤信系爭申請
      書之真正性，而於108年1月4日再以臺中市龍井地政事務
      所龍地二字第1070008701號函覆被告2人及林○○、林○○等
      人，以確認共有人是否有撤回申請之情事，因而延緩系爭
      土地之分割時程，顯係損及地政機關就不動產管理之正確
      性，至為明確。至於被告另辯稱系爭土地嗣後已辦畢分割
      登記云云，然而被告上開所為，既已損及告訴人林○○、其
      他同意分割之共有人分割時程之利益，並損害地政機關就
      不動產管理之正確性，不因嗣後系爭土地已否完成分割登
      記，即對於已發生之犯罪結果有所影響，是以，尚難僅以
      嗣後系爭土地已辦畢分割登記，即為有利於被告2人之認
      定。
（四）被告2人有無行使偽造私文書之犯意：
    ⒈就系爭申請書之製作，被告2人並未取得林○○之授權，而林
      ○○亦已死亡而無從授權，且系爭申請書之行使足以延宕系
      爭土地之分割進度，而足生損害於告訴人林○○、其他同意
      分割之共有人，並影響地政機關就不動產管理之正確性，
      均已如前述，被告2人主觀上明知上情，卻仍擅自以林○○
      、林○○之名義製作系爭申請書，復持以向臺中市政府地政
      局行使，已然具有行使偽造私文書之犯意，甚為明確。至
      於被告2人究竟係因何種原因而為前開犯行，僅屬動機層
      次，無礙於犯行之成立，是以，即便果如被告2人所辯係
      為了申請地籍圖之更正，方為本案之犯行，仍應認為被告
      2人具有行使偽造私文書之犯意，至於渠等之動機部分，
      僅為量刑時審酌之事項。
    ⒉又按行為人對於構成犯罪之事實，明知並有意使其發生者
      ，為故意，刑法第13條第1項定有明文。是故意之成立，
      以對犯罪構成事實有所認識且有實行之意願為已足，至不
      法意識並非故意之構成要素，縱違法性認識有錯誤，亦應
      循違法性錯誤之法理解決，不生阻卻故意成立之效果。又
      除有正當理由而無法避免者外，不得因不知法律而免除刑
      事責任，刑法第16條前段定有明文。所謂可否避免，應依
      行為人的社會地位、能力及知識程度等一切因素考量，判
      斷行為人是否得以意識到行為之違法，且當行為人對自己
      之行為是否涉及不法有疑慮時，即負有查詢之義務，不能
      恣意以不確定之猜測，擅斷主張自己之行為屬無法避免之
      禁止錯誤，否則倘若一律可主張欠缺不法意識而免責，無
      異鼓勵輕率，亦未符合社會良性之期待。準此，被告2人
      雖辯稱：我們不懂法律，所以不知道林○○死亡授權就消失
      了云云，然而，被告主觀上已具備行使偽造私文書之犯意
      ，業經本院認定如前，至於渠等不知法律規定等情，則僅
      屬刑法第16條「禁止錯誤」之問題。經查，被告2人均已
      成年，此有個人戶籍資料查詢結果可考(見原審卷第15至1
      6頁)，且被告林德郎自陳：學歷為高中肄業，之前從事農
      耕及做生意等語(見原審卷第264頁)，被告林德陽自陳：
      學歷為初中畢業，目前從事農耕及做生意等語(見原審卷
      第264頁)，則被告2人已有相當之工作經驗，並非不經世
      事之人，應有相當之社會歷練，自不得僅以不知法律為由
      ，即脫免相關之法律責任，況且，被告2人為本案犯行之
      前，亦未曾查詢相關法規或諮詢法律專業人士，以求釐清
      其行為之適法性，即貿然為本案犯行，難認有何正當理由
      ，而無法避免欠缺違法性之認識，或得減輕其刑之情節存
      在，是以，縱使果如被告2人所辯，渠等不知林○○死亡授
      權即消滅，亦無從適用刑法第16條之規定減免其刑，併此
      敘明。　
二、綜上所述，被告2人上開所辯均不足為採，本案事證已臻明
    確，被告2人之犯行堪以認定，應予依法論科。
參、論罪科刑：　　　　
    核被告林德郎、林德陽所為，均係犯刑法第216條、第210條
    行使偽造私文書罪。渠等盜蓋印章之行為，為偽造私文書之
    階段行為，偽造私文書後復持以行使，偽造私文書之低度行
    為，為行使偽造私文書之高度行為所吸收，均不另論。被告
    2人就前揭犯行間，具有犯意聯絡，行為分擔，應論以共同
    正犯。被告2人利用不知情之郵務人員寄送偽造之系爭申請
    書予臺中市政府地政局以行使之，均為間接正犯。
肆、本院之判斷
一、原審認被告本件事證明確，適用刑事訴訟法第299條第1項，
    刑法第28條、第216條、第210條、第41條第1項前段等規定
    ，並以行為人之責任為基礎，審酌被告2人明知未取得告訴
    人林○○之授權且林○○業已死亡，卻仍擅自盜蓋林○○、林○○之
    印章以表彰林○○、林○○同意暫緩分割系爭土地，致生損害於
    林○○、其他同意分割系爭土地之共有人及地政機關就不動產
    管理之正確性，所為實非可取。復參以被告2人否認犯行之
    犯後態度，犯後態度難謂良好；惟念及被告2人均無因故意
    犯罪而經法院論罪科刑之前科紀錄，此有臺灣高等法院被告
    2人前案紀錄表在卷可參，足認被告2人素行良好；另考量被
    告2人年事已高，所能承受之刑罰當不如青壯年人，且令入
    監獄施以矯治之必要性不高；兼衡被告林德郎自陳：高中肄
    業，目前已經退休，之前從事農耕及做生意，家庭經濟狀況
    普通，沒有子女等語，及被告林德陽自陳：初中畢業，目前
    從事農耕及做生意，家庭經濟狀況普通，子女均已成年等語
    (見原審卷第264頁)，暨被告2人違犯本案之動機、手段、所
    生危害程度等一切情狀，均量處有期徒刑2月，並諭知易科
    罰金之折算標準。經核原判決認事用法均無違誤，量刑亦屬
    妥適，應予維持。
二、被告2人上訴略以：告訴人林○○是為了兒子林○○與被告林德
    郎間的官司，才不得已受林○○唆使而提出偽造文書案，並為
    虛偽陳述；被告2人為將錯誤地籍圖更正為正確地籍圖，在
    危急情況下於107年12月24日提出申請暫緩分割，是為求保
    護自己及共有人權益，依照刑法第22至24條規定，因避免自
    己或他人生命、身體、自由、財產之緊急危難而出於不得已
    之行為免罰，請求為無罪之諭知等語。惟查，被告2人為上
    開行使偽造私文書犯行時，並無法益受到緊急迫切侵害狀態
    之情形，亦非業務上正當行為或正當防衛行為，自難主張刑
    法第22至24條之規定以免責。又證人林○○於警詢、偵查中已
    證述：我沒有受林○○影響，我要講什麼就講什麼，我講的是
    實話，我跟被告2人間沒有糾紛或仇恨等語明確（見偵卷第2
    0頁、復偵卷第80頁），已難認其證詞有何受其子林○○影響
    之情形。且告訴人林○○於知悉被告2人在107年12月24日以其
    名義申請暫緩分割後，隨即於108年1月21日以遭被告2人冒
    用名義撰寫系爭申請書為由，向被告2人寄出存證信函，請
    求被告2人出面協商以免訟累，然被告2人於108年1月24日僅
    以復函書表示要先更正系爭土地之地籍圖，以符合正確及父
    親遺願，而對於林○○協商之請求置之不理，告訴人林○○才於
    108年12月13日提出告訴，此觀諸告訴人林○○之存證信函、
    警詢筆錄、被告2人之復函書自明(見偵卷第19至21、49至51
    、53至55頁)，足認告訴人林○○係因被告2人不願出面協調出
    於無奈才提出告訴，其應無蓄意構陷被告2人之理。是以被
    告2人認證人林○○之證詞不足採信乙節，尚乏依據。基上所
    述，被告2人上訴意旨仍否認犯行，為無理由，應予駁回。
三、末按緩刑係附隨於有罪判決之非機構式刑事處遇，其主要目
    的在達成受有罪判決之人，在社會中重新社會化之人格重建
    功能。此所以緩刑宣告必須附帶宣告緩刑期間之意義所在。
    又行為經法院評價為不法之犯罪行為，且為刑罰科處之宣告
    後，究應否加以執行，乃刑罰如何實現之問題。依現代刑法
    之觀念，在刑罰制裁之實現上，宜採取多元而有彈性之因應
    方式，除經斟酌再三，認確無教化之可能，應予隔離之外，
    對於有教化、改善可能者，其刑罰執行與否，則應視刑罰對
    於行為人之作用而定。倘認有以監禁或治療謀求改善之必要
    ，固須依其應受威嚇與矯治之程度，而分別施以不同之改善
    措施（入監服刑或在矯治機關接受治療）；反之，如認行為
    人對於社會規範之認知並無重大偏離，行為控制能力亦無異
    常，刑罰對其效用不大，祇須為刑罰宣示之警示作用，即為
    已足，此時即非不得緩其刑之執行，並藉違反緩刑規定將入
    監執行之心理強制作用，謀求行為人自發性之改善更新。而
    行為人是否有改善之可能性或執行之必要性，固係由法院為
    綜合之審酌考量，並就審酌考量所得而為預測性之判斷，但
    當有客觀情狀顯示預測有誤時，亦非全無補救之道，法院仍
    得在一定之條件下，撤銷緩刑（參刑法第75條、第75條之1
    ），使行為人執行其應執行之刑，以符正義。由是觀之，法
    院是否宣告緩刑，有其自由裁量之職權，而基於尊重法院裁
    量之專屬性，對其裁量宜採取較低之審查密度，祇須行為人
    符合刑法第74條第1項所定之條件，法院即得宣告緩刑，與
    行為人犯罪情節是否重大，是否坦認犯行並賠償損失，並無
    絕對必然之關聯性（最高法院102年度台上字第4161號判決
    意旨參照）。本院審酌被告2人事先未徵得告訴人林○○之同
    意，且明知林○○已死亡，竟仍以渠2人之名義製作系爭申請
    書，固有未洽，然其等僅係為求暫緩分割而已，犯罪動機、
    目的尚非屬惡劣；且其等之行為固然損及林○○、其他同意分
    割之共有人分割時程之利益及地政機關就不動產管理之正確
    性，然該土地仍已於108年間完成分割，是以所造成損害尚
    屬有限；又參諸被告2人前均未曾有任何犯罪科刑及執行前
    科，有其等之臺灣高等法院被告前案紀錄表在卷可稽（見本
    院卷第31至33頁），素行良好，本案顯然係因一時失慮才偶
    罹刑章，其等對於社會規範之認知尚無重大偏離，行為控制
    能力亦無異常，仍有教化、改善之可能，倘能藉由違反緩刑
    規定將入監執行之心理強制作用，應較直接令其入監執行更
    能謀求其自發性之改善；況被告2人年事已高，令入監獄施
    以矯治之必要性亦屬不高。本院綜合上情，認被告2人經此
    偵、審程序及罪刑之宣告，應知所警惕，謹言慎行，因認其
    等所受刑之宣告，均以暫不執行為適當，爰依刑法第74條第
    1項第1款之規定，均併予宣告緩刑2年，以啟自新。
據上論結，應依刑事訴訟法第368條，刑法第74條第1項第1款，
判決如主文。
本案經檢察官鄭珮琪提起公訴，檢察官郭景東到庭執行職務。
中　　華　　民　　國　　111 　年　　5 　　月　　10　　日
            刑事第九庭   審判長法　官　紀  文  勝
                               法　官  姚  勳  昌
                               法　官  紀  佳  良 
以上正本證明與原本無異。
如不服本判決應於收受送達後20日內向本院提出上訴書狀，其未
敘述上訴理由者，並得於提起上訴後20日內向本院補提理由書狀
（均須按他造當事人之人數附繕本）「切勿逕送上級法院」。因
疫情而遲誤不變期間，得向法院聲請回復原狀。 

                               書記官  洪  鴻  權 
　　　　　　　　　　　　　　　 
中　　華　　民　　國　　111 　年　　5 　　月　　10　　日